【裁判字號】    98,上易,2187
【裁判日期】    990121
【裁判案由】    詐欺
【裁判全文】
臺灣高等法院刑事判決                98年度上易字第2187號
上  訴  人
即  被  告  甲○○
選任辯護人  劉世興律師
上列上訴人因詐欺案件，不服臺灣桃園地方法院98年度易字第78
號，中華民國98年6月17日第一審判決（起訴案號：臺灣桃園地
方法院檢察署96年度偵緝字第1611號），提起上訴，本院判決如
下：
    主  文
原判決撤銷。
甲○○共同意圖為自己不法之所有，以詐術使人將本人之物交付
，處有期徒刑壹年，減為有期徒刑陸月，如易科罰金以新臺幣壹
仟元折算壹日。
    事  實
一、甲○○與劉大偉 (由檢察官通緝中) 係夫妻關係，共同基於
    意圖為自己不法所有之犯意聯絡，於民國95年7 月間，透過
    劉大偉任職教官之部隊士官長馬智賢 (由檢察官另案偵查中
    )， 向馬智賢之同袍乙○○宣稱，劉大偉開設堡城資產管理
    顧問公司 (下稱堡城公司)， 從事成屋買賣，獲利頗豐，伊
    亦可依此方式投資獲利，並表示願為之介紹認識劉大偉，而
    誘發乙○○投資之興趣；嗣馬智賢即於95年7 月21日下午某
    時許，陪同乙○○前往位於桃園縣中壢市○○○街365 號，
    由劉大偉與甲○○共同經營的堡城公司，與劉大偉見面，劉
    大偉向乙○○訛稱欲獲利，須先出資購屋，並且佯稱其可以
    較便宜之價格協助購買房屋及福特廠牌ESCAPE型車輛，致乙
    ○○信以為真，不疑有他，而簽立面額新臺幣 (下同)80 萬
    元本票3 張，作為甲○○、劉大偉代墊房屋頭期款之擔保。
    同年7 月23日，甲○○、劉大偉再以代繳房屋、汽車定金為
    由，要求乙○○將其使用之基隆市安瀾橋郵局帳號00000000
    000000號帳戶提款卡及密碼交出，致乙○○信以為真，而交
    付之上開帳戶提款卡及密碼；甲○○、劉大偉遂持上開提款
    卡及密碼，自乙○○所有前開郵局帳戶內，分別於同年7 月
    24日提領5 萬元、同年7 月26日提領3 萬1 千元、同年8 月
    3 日提領2 萬元、同年8 月5 日提領1 萬元、同年8 月8 日
    提領1 萬元，共計提領12萬1 千元。甲○○、劉大偉另以購
    屋款及購車尾款為由，要求乙○○將其定存款項解約，分別
    於95年7 月27日、同年8 月9 日偕同乙○○至基隆中華郵政
    總局，分別解約二筆定存金額262,160 元 (含定存利息)、
    180,876 元 (含定存利息)， 又於同年7 月31日，甲○○偕
    同乙○○至國軍基隆財務組將解約一筆定存金額246,23 7
    元 (含定存利息)提 領金額共69萬3 千元，其中20萬元，分
    別於95年7 月27日、28日以提款卡分別提領之。再於95年8
    月間，以上揭金額不足支付房屋訂金為由，要求乙○○將身
    分證影本、申請書、畢業證書、軍人證、薪資單等資料，交
    予高郁智 (另由檢察官另簽分辦理)持 向台東中小企業銀行
    桃園分行 (下稱台東企銀)申 請軍人貸款，乙○○不疑有他
    ，依指示交付上開證件，台東企銀分別於同年9 月15日、9
    月18日，分兩次核撥各242,300 元之款項匯入乙○○所有前
    開郵局帳戶內，旋遭甲○○、劉大偉於核撥當日分別提領其
    中之24萬元、24萬2 千元 (共48萬2 千元)得 手。嗣乙○○
    因獲悉甲○○、劉大偉未依約協助購買指定車輛及投資購買
    房屋，經多次催討還款均置之未理，乙○○偶然間得知呂貞
    瑩即劉大偉之表妹、卓勝修即劉大偉退伍前之部屬亦遭甲○
    ○、劉大偉詐財，始悉受騙。
二、案經乙○○訴由臺灣桃園地方法院檢察署檢察官偵查起訴。
    理  由
壹、程序方面：
一、按被告以外之人於審判外之言詞或書面陳述，除法律有規定
    者外，不得作為證據；又被告以外之人於審判外之陳述，雖
    不符合刑事訴訟法第159條之1至第159條之4之規定，但經當
    事人於審判程序同意作為證據，法院審酌該言詞陳述或書面
    陳述作成時之情況，認為適當者，亦得為證據。當事人、代
    理人或辯護人於法院調查證據時，知有第159條第1項不得為
    證據之情形，而未於言詞辯論終結前聲明異議者，視為有前
    項之同意，刑事訴訟法第159條第1項及第159條之5分別定有
    明文。查本判決下列所引用之各該被告以外之人於審判外之
    陳述（含書面陳述），雖屬傳聞證據，惟除證人吳偉達、李
    承勳、呂貞瑩於偵查中之證述外，餘均經當事人於本院準備
    程序及審判期日中表示無意見而不予爭執，且迄至言詞辯論
    終結前亦未再聲明異議，本院審酌除證人吳偉達、李承勳、
    呂貞瑩於偵查中之證述外，餘證據資料製作時之情況，尚無
    違法不當及證明力明顯過低之瑕疵，亦認為以之作為證據應
    屬適當，故揆諸前開規定，爰逕依刑事訴訟法第159條之5規
    定，認前揭證據資料均例外有證據能力，合先敘明。
二、至於證人吳偉達、李承勳、呂貞瑩於偵查中之證述，被告及
    辯護人爭執乃被告以外之人於審判外之傳聞陳述，故無證據
    能力等語。按被告以外之人於偵查中向檢察官所為之陳述，
    除顯有不可信之情況者外，得為證據；又被告以外之人於檢
    察事務官、司法警察官或司法警察調查中所為之陳述，與審
    判中不符時，其先前之陳述具有較可信之特別情況，且為證
    明犯罪事實存否所必要者，得為證據，刑事訴訟法第159條
    之1第2項、第159條之2分別定有明文。且上開所謂「顯有不
    可信性」、「特別可信性」之情況，係指由陳述者之外部客
    觀情況觀察其是否出於真意陳述、有無違法取其證述等情事
    ，並非對其陳述內容之證明力如何加以論斷，二者之層次有
    別，不容混淆。查：證人吳偉達、李承勳、呂貞瑩於偵查中
    向檢察官所為之證述，已經具結擔保其據實陳述，且被告或
    辯護人均未主張該等陳述有任何違反證人意願而為陳述之情
    形，自應認有證據能力。惟有證據能力證據非謂該證據對被
    告犯罪事實即具備相當之證明力，僅足供本院判斷事實之真
    偽而已。
貳、實體方面：
一、訊據被告甲○○固不否認告訴人乙○○郵局帳戶內經人提領
    如上揭事實欄所載之金額、告訴人將其於郵局及國軍財務組
    的定存解約、告訴人有向台東企銀辦理軍人貸款後，核貸之
    金額亦遭人提領及告訴人簽發80萬元本票3 張等情不諱，惟
    矢口否認有何詐欺犯行，辯稱：伊未參與、經營堡城資產管
    理顧問公司的業務，亦不知情劉大偉所為，且未對告訴人即
    被害人乙○○為任何施詐術之行為，並與劉大偉無犯意聯絡
    ，且關於買車子的事，乙○○有親眼見到劉大偉將5萬元現
    金交給車商，且車子後來亦有過戶給乙○○並無涉及詐欺云
    云。經查：
（一）上開犯罪事實，業據證人即告訴人乙○○於偵查中具結證
      述及原審審理中具結證述：馬智賢一直遊說伊，想不想要
      以買房子，再轉手賣出方法獲利賺錢，並表示其現所駕駛
      之車子，即因此方式賺錢獲利而得以擁有此車，且表明願
      為之介紹認識劉大偉，故95年7月21日馬智賢陪同伊前去
      見劉大偉，劉大偉詢問伊想不想賺錢、伊有多少存款，並
      拿出公司內成功的投資案例，劉大偉向伊表示欲投資獲利
      ，須先拿出錢來買房子；伊向劉大表示由於定存尚未解約
      ，伊無法立即拿出錢，劉大偉表示可以先幫伊出錢，惟要
      求伊簽下票面金額80萬元本票共三張為擔保。於95年7月
      23 日，劉大偉又以代繳房屋、汽車定金為由，而要求伊
      交付提款卡及密碼，及解約其定存；又於8月間，劉大偉
      表示找到伊所要之房子，要求伊辦理軍人貸款。伊於過去
      7月至9月間，不斷交付財物予劉大偉等人，卻未拿到車子
      ，又偶然發現呂貞瑩，即劉大偉之表妹，傳給劉大偉之簡
      訊，大意為要劉大偉不要再騙人家錢之類等語(見96偵字
      第24024號偵卷第45至48頁、原審卷第24至34頁)。又參以
      證人即受害人吳偉達、李承勳於偵查中皆證稱：劉大偉向
      伊表示欲集資，從事房地產買賣，要求伊軍人貸款，核撥
      之金額大部份皆交付予劉大偉，但渠繳了半年貸款，便跑
      走了，亦未返還之前給予之貸款之金額等語明確(見96偵
      字第24024號偵卷第35至37頁)。核之各該陳述主要內容契
      合一致，均是編織投資房地產買賣，獲利甚豐為由，誘使
      各被害人辦理軍人貸款，將核貸金額交付之，益徵被告劉
      大偉有使告訴人乙○○陷於錯誤而交付財物之事實，應堪
      認定。
（二）證人即告訴人乙○○於偵查中亦證稱：95年7 月31日甲○
      ○來部隊找伊，當日伊與甲○○一同前往國軍基隆財務組
      解約24萬9 千元的定存，解約後便交付24萬元8 千元予甲
      ○○ (見96偵字第24024 號偵卷第47頁)。 又輔以證人乙
      ○○於原審審理中證述：被告甲○○，在堡城公司提供給
      伊給台東企銀汽車貸款申請表，當時要貸款50萬元；劉大
      偉帶伊去看房子時，甲○○亦一同前往等語明確(見98年
      度易字第78號院卷第57至58頁)。復參以證人吳偉達、李
      承勳於偵查中皆證述：劉大偉本人還有她妻子甲○○與伊
      接洽投資房地產買賣，她的妻子在劉大偉的店裡面做會計
      。後來核貸的金額，劉大偉都向伊表示錢都存到他老婆的
      戶頭。甲○○亦有跟伊說投資的好處，且皆照著劉大偉的
      企劃書的內容來說。此外，劉大偉與甲○○皆陪同伊去看
      房子等語明確(分別見96偵字第24024號偵卷第36至37頁)
      。核之各該證述，衡情，應可認定被告甲○○確實與劉大
      偉有共同犯罪之意思聯絡，行為分擔之事實。
（三）證人即堡城公司前員工林宜樺於原審審理中證稱：公司為
      職業軍人貸款下來的款項，皆交由被告甲○○與劉大偉；
      雖甲○○於公司未擔任何職務，劉大偉有交代將核貸的金
      額，交付予被告甲○○，然後要跟甲○○說明這一個款項
      是從何而來，被告就把錢放入包包裡面，且公司需要零用
      金時，伊是向劉大偉或甲○○取得零用金；且證述於離職
      前，亦見被告甲○○每天都有到公司等語明確(見原審卷
      第160至163頁)。復參以證人呂貞瑩即劉大偉之表妹於偵
      查中之證稱：伊看過堡城公司內有幾個員工，包含甲○○
      ；甲○○負責作帳，劉大偉負責業務等語明確(見96年度
      偵緝字第1611號偵卷第40 頁)。綜合上開證述，亦足認定
      被告甲○○確實有參與、經營堡城公司，其所所辯未參與
      、經營堡城公司、對於劉大偉所為詐欺犯行毫不知情，並
      提出伊未具名之堡城公司現金支出傳票及相關匯款單據等
      文件表示伊並未參與堡城公司經營云云，均係事後後卸責
      之詞，不足採信。
（四）除以上諸證據闡述所憑依據外，尚有基隆安瀾郵局存簿存
      摺明細、告訴人乙○○所有國防部主計局同袍儲蓄會95
      年度提款明細表各一件，在卷為憑，本案事證已臻明確，
      被告犯行堪以認定，應予依法論科。
（五）至於被告辯稱關於買車子的事，乙○○有親眼見到劉大偉
      將5萬元現金交給車商，且車子後來亦有過戶給乙○○，
      此部分應不構成詐欺云云，然查乙○○於偵查及原審審理
      中證稱：劉大偉帶伊車行看到一台黑色的福特汽車（ESCA
      PE2300CC），定價是35萬元。劉大偉就拿伊給他的10萬元
      ，抽取當中的5萬元付定金給車行，而劉大偉說拿到伊所
      交付的汽車尾款，會幫忙辦理過戶，後來車子有過戶，但
      是不知道為什麼變成1323CC的小客車，且在96年2月15日
      車子又被賣掉，伊打電話問車行，車行跟伊說都沒有付尾
      款，所以只好把車子賣掉等語（分別見96年度偵字第2404
      號偵查卷第47頁至第48頁、原審卷第32頁），復有
      9871-ES(領牌前為FL-1611)車號車主歷史查詢資料、過戶
      登記書及附件影本各一件，在卷為憑，顯見此部分亦應構
      成詐欺，被告辯稱此部分並不構成詐欺亦不足採。
（六）除以上諸證據闡述所憑依據外，尚有基隆安瀾郵局存簿存
      摺明細、告訴人乙○○所有國防部主計局同袍儲蓄會95年
      度提款明細表各一件，在卷為憑，本案事證已臻明確，被
      告犯行堪以認定，應予依法論科。
二、核被告所為，係犯刑法第339 條第1 項之詐欺取財罪。被告
    就上開犯行，與劉大偉間有共同犯罪之意思聯絡，且各自分
    擔實施犯罪構成要件之行為，應以共同正犯論。被告甲○○
    與劉大偉接續於上開密接之時間，向同一被害人乙○○詐取
    財物，應認屬接續之一行為而僅構成單純一罪，論以詐欺取
    財罪已足；又本件犯罪時間係於95年7 月間以後，應無適用
    牽連犯之規定，本件公訴人起訴書所犯法條部分：認被告係
    犯刑法第339條第1項之詐欺取財及同法第339條之2之以不正
    方法自動付款設備取得他人財物，被告所犯上開2罪間，應
    論以牽連犯從一重論處，顯有誤會，應予更正，併此敘明。
三、原審以被告犯罪事證明確，據以論罪科刑，固非無據。惟按
    中華民國96年罪犯減刑條例第5條規定：「本條例施行前，
    經通緝而未於中華民國96年12月31日以前自動歸案接受偵查
    、審判或執行者，不得依本條例減刑」、第16條規定：「本
    條例自中華民國96年7月16日施行」。查被告於96年11 月28
    日經臺灣桃園地方法院檢察署發布通緝，至同年11月29 日
    緝獲歸案，有臺灣桃園地方法院檢察署通緝書及桃園縣政府
    警察局桃園分局通緝案件移送書在卷可查，被告於中華民國
    96 年罪犯減刑條例施行後始通緝，故不符合上開條例第5條
    不得減刑之情形，且本件被告犯罪時間在96年4月24日之前
    ，又無上開條例第3條之情形，應有中華民國96年罪犯減刑
    條例適用，原審未查，未及適用中華民國96年罪犯減刑條例
    規定，減其宣告刑為2分之1，自有違誤。被告隨執前詞，指
    摘原判決不當，雖無理由，然原判決既有上開可議之處，即
    屬無可維持，本院應予撤銷改判。
四、本院審酌被告犯罪之動機、目的、手段，造成被害人所受損
    害之金額，及其犯後未坦認犯行、參與本案犯罪之程度且未
    與告訴人達成和解等一切情況，量處有期徒刑1年，以示懲
    儆。末查，本件犯罪之時間在96年4月24日以前，且所犯之
    罪並無中華民國96年罪犯減刑條例第3條所列情形，應依該
    條例第2條第1項第3款之規定，減其刑期2分之1，並諭知易
    科罰金之折算標準。
據上論斷，應依刑事訴訟法第369條第1項前段、第364條、第299
條第1項前段，刑法第28條、第339條第1項、第41條第1項前段，
刑法施行法第1條之1，中華民國96年罪犯減刑條例第2條第1項第
3款、第7條、第9條，判決如主文。
本案經檢察官周誠南到庭執行職務。
中    華    民    國    99    年    1     月    21    日
                  刑事第三庭審判長法  官   陳博志
                                  法  官   劉興浪
                                  法  官   陳德民
以上正本證明與原本無異。
不得上訴。
                                  書記官   高麗雯
中    華    民    國    99    年    1     月    22    日
附錄論罪科刑法條
中華民國刑法第339 條規定：
意圖為自己或第三人不法之所有，以詐術使人將本人或第三人之
物交付者，處5 年以下有期徒刑、拘役或科或併科1 千元以下罰
金。
以前項方法得財產上不法之利益或使第三人得之者，亦同。
前二項之未遂犯罰之。


司法院資訊處製作；財團法人民間司法改革基金會備份。
